【裁判字號】    96,重訴,447
【裁判日期】    970331
【裁判案由】    侵權行為損害賠償
【裁判全文】
臺灣板橋地方法院民事判決             96年度重訴字第447號
原      告  甲○○
            戊○○
            丁○○
            丙○○
共      同
訴訟代理人  鄭勵堅律師
            李佳玲律師
複代理人    林瑩姮律師
被      告  乙○○
            金泰食品有限公司
                      統一編號.
法定代理人  己○○
上列當事人間請求侵權行為損害賠償事件，經本院刑事庭移送前
來（刑事案號：96年度交訴字第40號，附帶民事訴訟案號：96年
度交重附民字第11號），本院於中華民國97年3 月25日言詞辯論
終結，判決如下：
    主      文
被告應連帶給付原告丁○○新臺幣壹佰壹拾伍萬仟伍佰肆拾肆
元、原告丙○○壹佰貳拾玖萬壹仟肆佰伍拾元、原告甲○○壹佰
拾壹萬陸仟肆佰柒拾貳元、原告戊○○壹佰壹拾伍萬元，及被
告乙○○部分自民國九十六年四月二十五日起，被告金泰食品有
限公司自民國九十六年五月三日起，均至清償日止，按週年利率
百分之五計算之利息。
原告其餘之訴駁回。
訴訟費用由被告連帶負擔三分之二，餘由原告負擔。
本判決第一項於原告依序以新臺幣肆拾萬元、肆拾肆萬元、肆拾
伍萬元、肆拾萬元為被告供擔保後，得假執行；但被告如依序以
新臺幣壹佰壹拾伍萬仟伍佰肆拾肆元、壹佰貳拾玖萬壹仟肆佰
伍拾元、壹佰拾壹萬陸仟肆佰柒拾貳元、壹佰壹拾伍萬元為原
告丁○○、丙○○、甲○○、戊○○預供擔保，得免為假執行。
原告其餘假執行之聲請駁回。
    事實及理由
一、本件被告乙○○未於最後言詞辯論期日到場，核無民事訴訟
    法第386 條所列各款情形，爰依原告之聲請，由其一造辯論
    而為判決。
二、原告主張：被告乙○○受僱於被告金泰食品有限公司（下稱
    金泰公司）從事送貨工作，為從事駕駛業務之人，被告乙○○於民國95年10月14日上午10時46分許，駕駛車號4882-QB
    號自用小貨車（下稱系爭自用小貨車），沿臺北縣泰山鄉○○○路往新五路方向直行，途經中港西路133 號前時，疏未
    注意被害人曾繁明騎乘車號N5A-033 號重型機車，在同向右
    側直行，亦騎至同一地點，乙○○欲右轉，貿然右偏，未讓
    被害人曾繁明之直行車先行，致曾繁明閃躲不及，與乙○○
    駕駛之自用小貨車發生撞擊，被害人飛出落地，雖經送醫急
    救，仍因頭部外傷及顱內出血休克，同日不治死亡，被告乙○○業務過失致人於死之犯行，業據臺灣板橋地方法院檢察
    署檢察官提起公訴，並經判決有罪確定在案，被告乙○○確
    有侵權行為。原告甲○○係曾繁明之母，戊○○為其配偶，
    丁○○、丙○○為其子，另被告金泰公司為乙○○之僱用人
    ，原告自得依民法第184 條第1 項、第188 條第1 項之規定
    ，請求被告連帶負損害賠償責任。其中丁○○為被害人支出
    醫療費用新臺幣（下同）3,544 元，丙○○為被害人支出殯
    葬費141,450 元，另原告甲○○現年76歲又9 個月，無工作
    收入，均仰賴配偶及子女之扶養，因原告甲○○共育有5 名
    子女，被害人應分擔約6 分之1 之扶養義務，依年台閩地區
    簡易生命表，甲○○尚有12.22 年之平均餘命，自得請求被
    告賠償12年之扶養費388,150 元。另戊○○為被害人之配偶
    ，現年近58歲，被害人死亡前任職於普照天下燈飾工坊，仍
    有工作能力及收入，且戊○○與被害人共同育有二子即原告
    丁○○、丙○○，被害人曾繁明應負擔對原告戊○○之3 分
    之1 之扶養義務，戊○○於本件車禍時尚有24.29 年平均餘
    命，戊○○願減縮以24年計算，被告應連帶給付戊○○1,17
    1,105 元之扶養費。又原告分別為被害人之母、配偶及子，
    自得各請求被告連帶賠償原告慰撫金2 百萬元，另因原告已
    領得140 萬元之汽車強制責任保險理賠金，故扣除每原告35
    萬元後，請求被告如數賠償。併為聲明：(一)被告應連帶給付
    原告甲○○2,038,150 元、戊○○2,821,105 元、丁○○1,
    653,544 元、丙○○1,791,450 元，及均自起訴狀繕本送達
    翌日起至清償日止，按年息5%計算之利息。(二)陳明願供擔保
    請准宣告假執行。
三、被告乙○○經合法通知，未於最後言詞辯論期日到場，依其
    前到場固自認與被害人曾繁明發生車禍之事實，惟以伊目前
    無資力和解。另被告金泰公司則以：乙○○當天開車係欲至
    五股送貨，伊目前無資力處理，可以同意原告請領公司所有
    系爭自用小貨車之保險金等語，資為抗辯。均為答辯聲明：
    請求駁回原告之訴。
四、經查被告乙○○在前述時間及地點，駕駛車牌號碼4882-QB
    號之系爭自小貨車，因向右偏駛準備停靠路邊購物，導致其
    駕駛之自用小貨車右側車身與被害人曾繁明騎乘之車牌號碼
    N5A-033 號普通重型機車左側把手及車身發生擦撞，被害人
    曾繁明騎乘之普通重型機車因而重心不穩，再撞擊至林進財
    停放在該處右側路面邊線外之車牌號碼3T-6639 號自用小貨
    車左側車身蓄電池架，以致人車倒地，受有硬腦膜下出血、
    開放性顱內傷口、蜘蛛網膜下腔出血、左大腿血腫、休克等
    傷害之事實，業據被告乙○○於警詢、偵查中及本院刑事庭
    審理時自承無訛，並經證人林進財於警詢時證述明確，且有
    道路交通事故現場圖、調查報告表(一)、(二)、行政院衛生署臺
    北醫院診斷證明書各1 件及車禍現場暨車輛損壞照片22張附
    卷可稽。而被害人曾繁明確因頭部外傷導致顱內出血死亡，
    亦有行政院衛生署臺北醫院開立之死亡通知單1 紙在卷足憑
    ，且經臺灣板橋地方法院檢察署檢察官督同檢驗員相驗屬實
    ，有勘（相）驗筆錄、相驗屍體證明書、驗斷書各1 份及相
    驗照片30存卷供參。此外，另有臺北縣政府警察局新莊分局
    現場勘察報告1 件在卷可證，是被告乙○○駕駛自用小貨車
    與被害人曾繁明騎乘之普通重型機車發生擦撞，導致被害人
    曾繁明騎乘之普通重型機車再撞擊林進財停放在路外之自用
    小貨車後倒地傷重死亡，堪認無疑。
  (二)再按汽車準備停車而偏右駛出路面邊線時，應顯示方向燈，
    讓直行車先行，並注意安全距離，此觀諸道路交通安全規則
    第97條第2 項及第98條第1 項第6 款等規定即明。被告乙○○在前述時間及地點駕駛自用小貨車欲向右偏駛準備停車時
    ，自應注意上情。而當時天候晴，日間有自然光線，路面乾
    燥亦無缺陷，視距良好，有前述道路交通事故調查報告表(一)
    載述綦詳，則被告並無不能注意之情事，竟未禮讓由被害人
    曾繁明騎乘、沿同路段同向在其右側直行之普通重型機車先
    行，即貿然向右偏駛，終致本案交通事故發生，且造成被害
    人曾繁明因頭部外傷導致顱內出血死亡，則被告就本案車禍
    之發生，自有過失，且為乙○○於刑事案件審理時自認在卷
    ；又本案交通事故經送臺灣省臺北縣區車輛行車事故鑑定委
    員會鑑定結果，認「乙○○駕駛自用小貨車，右偏變換車道
    駛出路外，未讓右側直行機車先行，為肇事原因」，有該鑑
    定委員會96年1 月24日北縣鑑字第951868號鑑定意見書1 件
    附卷可佐，亦均同此認定。且被告乙○○之過失行為與被害
    人曾繁明之死亡結果間，具有相當之因果關係，被告乙○○
    確有侵權行為，應堪認定。
五、按因故意或過失，不法侵害他人之權利者，負損害賠償責任
    ，又受僱人因執行職務，不法侵害他人之權利者，由僱用人
    與行為人連帶負損害賠償責任，民法第184 條第1 項前段、
    第188 條第1 項分別定有明文。而第188 條所謂受僱人並非
    僅限於僱傭契約所稱之受僱人，凡客觀上被他人使用為之服
    勞務而受其監督者均係受僱人（最高法院57年臺上字第1663
    號判例意旨參照）。被告乙○○駕駛前開自用小客車行經肇
    事路段，準備停車而偏右駛出時，應顯示方向燈，讓直行車
    先行，並注意安全距離，並隨時採取必要之安全措施，惟乙○○疏未注意與被害人曾繁明騎乘之機車間之安全距離，復
    未採取必要之煞停措施，乙○○就本件車禍發生確有未保持
    安全距離及採取必要煞停措施之過失，又乙○○確係受僱於
    金泰公司，被告金泰公司復字認本件車禍發生時，乙○○係
    駕駛金泰公司所有之系爭自用小貨車欲至五股送貨，乙○○
    係金泰公司之受僱人，為金泰公司服勞務而受金泰公司之監
    督，金泰公司自應依民法第188 條第1 項之規定與乙○○負
    連帶賠償責任，至為明確。
六、因故意或過失，不法侵害他人之權利者，負損害賠償責任；
    不法侵害他人致死者，對於支出醫療及增加生活上需要之費
    用或殯葬費之人，亦應負損害賠償責任；不法侵害他人致死
    者，被害人之父、母、子、女及配偶，雖非財產上之損害，
    亦得請求賠償相當之金額，民法第184 條第1 項前段、第19
    2 條第1 項、第194 條分別定有明文。茲將原告請求賠償之
    金額分述如下：
  (一)醫療費用3,544元部分：
    原告丁○○主張其為被害人曾繁明支出醫療費用3,544 元，
    業據丁○○提出醫療費用單據影本4 紙為證（見附民卷第15
    至16頁），原告丁○○自得請求被告連帶賠償醫療費用。
  (二)殯葬費用141,450元部分：
    原告丙○○主張其為被害人曾繁明支出殯葬費用141,450 元
    ，業據其提出殯葬費用單據影本3 紙為證（見附民卷第17頁
    、本院卷第42頁），經核均屬必要之殯葬費用，原告丙○○
    自得請求被告連帶賠償。
  (三)扶養費部分：
    1.原告主張甲○○為被害人曾繁明之母，現年76歲又9 個月
      ，並無工作收入，均仰賴配偶及子女之扶養，另戊○○為
      曾繁明之配偶，現年58歲，被害人死亡前任職於普照天下
      燈飾工坊，有工作能力及收入，足以負擔對甲○○、戊○○之扶養義務，爰請求被告連帶賠償甲○○扶養費388,15
      0 元、戊○○扶養費1,171,105元等語。
    2.按受扶養權利者，以不能維持生活而無謀生能力者為限。
      前項無謀生能力之限制，於直系血親尊親屬，不適用之，
      民法第1117條定有明文，而依同法第1116條之1 規定：夫
      妻互負扶養之義務，其負扶養義務之順序與直系血親卑親
      屬同，其受扶養權利之順序與直系血親尊親屬同。夫妻互
      受扶養權利之順序既與直系血親尊親屬同，自不以無謀生
      能力為必要。然不得因而謂不能維持生活之限制亦不在適
      用之列。所謂「不能維持生活」，係指無財產足以維持生
      活而言（最高法院95年度台上字第829 號判決意旨參照）
      。
    3.經查原告甲○○為被害人曾繁明之母，目前並無工作，業
      據原告陳明在卷（見本院卷第27頁），且其名下並無任何
      存款或不動產，有稅務電子閘門財產所得調件明細表1 紙
      在卷足按（見本院卷第52頁），是原告甲○○主張其平日
      均端賴配偶及子女扶養，應堪採信，其既無任何財產足以
      維持生活，自得請求被告賠償扶養費。原告甲○○除配偶
      黃有道外，尚有子女曾建臺、黃孝賢、黃孝文及黃靜怡，
      故其扶養義務人共有6 人，被害人曾繁明對其所負之扶養
      義務為6 分之1 。
    4.次查原告主張依行政院主計處公告94年度新竹市每人月消
      費支出為20,237元，即每人每年消費支出為242,844 元，
      作為其請求被告賠償扶養費之數額。惟查行政院主計處公
      告之每人每月消費支出除必要之生活費用外，尚包含其他
      非必要性之消費支出，尚不得以每人每月消費性支出之數
      額作為請求賠償扶養費之標準。本院認仍應以95年度稅捐
      機關每年扶養已滿70歲親屬扶養寬減額105,000 元計算扶
      養費用之標準。再查原告甲○○係19年7 月24日生，於侵
      權行為發生時之95年10月14日為76歲，依內政部統計處公
      布之95年臺灣省簡易生命表所載，76歲之女性尚有平均餘
      明11.88 年，原告主張以12年計算，尚屬無據，自應以餘
      命11.88 年計算。依年別5%之複式霍夫曼計算法，甲○○
      一次得請求之扶養費用為166,472 元｛年別5%複式霍夫曼
      計算法（第一年不扣除中間利息），其計算式為：【105,
      000 元×8.00000000（此為應受扶養11年之霍夫曼係數）
      +105,000元×0.88×（9.00000000－0.00000000）÷6（
      受扶養人數）=166,472元】（小數點以下四捨五入）｝。
    5.再查原告戊○○目前受僱於士品企業股份有限公司擔任機
      修工程師，有原告提出之在職證明影本1 件（見本院卷第
      36頁），其既有工作，尚難認其目前不能維持生活，復查
      原告戊○○95年度之股利、租賃、利息、薪資所得額為59
      3,144 元，另其名下有土地8 筆、房屋6 筆、田賦1 筆，
      其財產價值依公告現值計算共有5,099,544 元，有稅務電
      子閘門財產所得調件明細表1 件附卷可參（見本院卷第57
      頁），是原告戊○○自屬得以其自己財產維持生活，尚不
      得請求被告賠償扶養費。
  (四)非財產上損害賠償部分：
    1.原告主張甲○○為被害人曾繁明之母，戊○○為曾繁明之
      配偶，丁○○、丙○○為曾繁明之子，甲○○以76歲高齡
      ，突遭喪女之痛，戊○○與被害人結婚30年，共同育有2
      子，伉儷情深，孰料因被告之侵權行為竟致天人永隔，戊○○頓失老伴，而丁○○及丙○○則受被害人悉心教養下
      ，均已成年並有正當工作，正待回報母親養育之恩，卻因
      被告之侵權行為，致被害人一夕間殞命，其精神上均屬痛
      苦不堪，爰分別請求精神慰撫金200萬元等語。
    2.經查原告主張甲○○為被害人曾繁明之母，戊○○為其配
      偶，丁○○、丙○○為其子之事實，業據原告提出戶籍謄
      本2 紙為證（見附民卷第7 至8 頁），又原告甲○○未受
      教育，目前無工作，戊○○為苗栗縣建華中學畢業，目前
      從事機修工程師之工作，丁○○為中臺醫護技術學院畢業
      ，目前受僱於白金照明有限公司擔任作業員，丙○○為輔
      英科技大學畢業，目前從事物理治療師之工作，亦據原告
      陳明在卷，並提出學位證書影本2 件、在職證明書影本3
      件為證（見本院卷第34至38頁），另被告乙○○則陳稱其
      目前並無工作（見本院卷第73頁），金泰公司資本額則為
      5 百萬元等情，本院審酌兩造之身分、地位、被告侵權行
      為加害程度及一切情狀，認原告各請求精神慰撫金2 百萬
      元尚屬過高，應予核減為150萬元，始稱允適。
  (五)基上，原告得請求被告連帶賠償之金額為原告丁○○1,503,
    544 元（即醫療費用3,544 元、精神慰撫金150 萬元）、丙○○1,641,450 元（即殯葬費用141,450 元、精神慰撫金15
    0 萬元）、甲○○1,666,472 元（即扶養費166,472 元、精
    神慰撫金150萬元）、戊○○150萬元（即精神慰撫金）。
七、又按強制汽車責任保險之保險人依強制汽車責任保險法規定
    所為之保險給付，視為被保險人損害賠償金額之一部分；被
    保險人受賠償請求時，得扣除之，強制汽車責任保險法第32
    條定有明文。經查本件原告自認其已受領強制汽車責任保險
    之保險金140 萬元（見附民卷第5 頁），應由原告請求賠償
    之金額中扣除各4 分之1 即35萬元，經扣除後，原告丁○○
    得請求賠償1,153,544 元（即1,503,544 元－350,000 元＝
    1,153,544 元）、丙○○得請求賠償1,291,450 元（即1,64
    1,450 元－350,000 元＝1,291,450 元）、甲○○得請求1,
    316,472 元（即1,666,472 元－350,000 元＝1,316,472 元
    ）、戊○○1,150,000 元（即1,500,000 元－350,000 元＝
    1,150,000元）。
八、從而，原告依據侵權行為法律關係，請求被告連帶賠償原告
    丁○○1,153,544 元、丙○○1,291,450 元、甲○○1,316,
    472 元、戊○○115 萬元及自起訴狀繕本送達翌日即乙○○
    部分自96年4 月25日起、金泰公司自96年5 月3 日起，均至
    清償日止，按年息5%計算之法定遲延利息，為有理由，應予
    准許；逾此部分之請求，為無理由，應予駁回。
九、原告陳明願供擔保，請准宣告假執行，經核其勝訴部分，於
    法尚無不合，爰酌定相當之擔保金額准許之，並依職權宣告
    被告得預供擔保免為假執行；至原告敗訴部分，因該部分之
    訴業經駁回，其假執行之聲請亦失所附麗，應併予駁回。
十、結論：本件原告之訴為一部有理由，一部無理由，依民事訴
    訟法第385 條第1 項前段、第79條、第390 條、第392 條第
    2 項，判決如主文。
中    華    民    國    97    年    3     月    31    日
                  民事第一庭    法  官  周舒雁
上列正本係照原本作成
如對本判決上訴，須於判決送達後20日內向本院提出上訴狀
中    華    民    國    97    年    3     月    31    日
                                書記官  許慧貞


司法院資訊處製作；財團法人民間司法改革基金會備份。
